臺灣板橋地方法院刑事判決　　　　　　100年度金訴緝字第2號
公　訴　人　臺灣板橋地方法院檢察署檢察官
被　　　告　鄭建明
上列被告因詐欺等案件，經檢察官提起公訴（90年度偵字第8084
號），被告於準備程序中就被訴事實為有罪之陳述，經告以簡式
審判程序之旨，並聽取當事人之意見後，本院合議庭裁定由受命
法官進行簡式審判程序，判決如下：
    主  文
鄭建明共同意圖為自己不法之所有，以詐術使人將本人之物交付
為常業，處有期徒刑壹年貳月。緩刑伍年，並應於緩刑期間內履
行如附表所示之事項。
    事  實
一、鄭建明及姓名年籍均不詳、自稱「亨達金融投資（海外）有
    限公司」（下稱亨達公司）經理之人，均明知期貨交易法已
    自民國86年6月1日起施行生效，且外匯保證金交易屬於槓桿
    保證金契約之一種，為期貨交易法規範管理之範圍，依該法
    第82條第1 項規定，經營期貨信託事業、期貨經理事業、期
    貨顧問事業或其他期貨服務事業，須經主管機關之許可並發
    給許可證照，始得營業，竟未經主管機關即財政部證券暨期
    貨管理委員會（現已改制為金融監督管理委員會證券期貨局
    ）之許可並發給許可證照，即基於非法經營期貨經理、期貨
    顧問事業之犯意聯絡，明知亨達公司尚未取得主管機關許可
    證照，即由鄭建明自86年6月1日起至86年9 月止，在新北市
    ○○區○○路1段293之2號13樓之1，提供場所、電話等設備
    ，並提供客戶外匯商品行情資訊及市場分析等資訊之服務，
    由客戶利用上開設備及服務後，直接下單購買外匯或由客戶
    授權委託亨達公司全權代為操作買賣；另鄭建明自85年11月
    起至86年9 月止即在上址以亨達公司分支機構負責人名義，
    對外佯稱徵求業務員，俟求職人員錄取後，鄭建明即與該自
    稱亨達公司經理之人共同意圖為自己不法之所有，基於常業
    詐欺之犯意聯絡，由鄭建明向業務員佯稱亨達公司為一合法
    公司，並鼓吹從事外匯保證金交易及其他衍生性金融產品之
    期貨買賣，利潤極高，且佯稱保證可獲取利益，除指示業務
    員對外招攬客戶外，並要球業務員自行參與外匯保證金交易
    ，以此詐騙手法游說該業務員及客戶參與外匯保證金交易，
    致使業務員陳忠偉、高啟棟、劉彩良、余家銘及渠等所招攬
    之客戶陳淑芬、陳淑珠、陳淑錦、洪順發、呂月櫻、高素香
    、顏良石玉、宋桂蘭、許煌昌及孫毓瑛等人，不疑有他，均
    簽約委託亨達公司為其等從事外匯保證金交易之買賣業務，
    鄭建明並以此方式經營外幣保證金期貨交易之經理、顧問事
    業。至外匯保證金交易方式則以美金為幣值計算單位，用以
    買賣日幣、瑞士法郎及德國馬克及其他外國貨幣，並由鄭建
    明以亨達公司分支機構名義自上開業務員及客戶每人每口（
    保證金100 美元）交易，抽取手續費美金10元作為佣金（如
    係日幣匯差期貨，每口抽取新臺幣200 元，如係瑞士法郎及
    德國馬克，每口均抽取新臺幣150 元）。詎陳忠偉、高啟棟
    、劉彩良、余家銘、陳淑芬、陳淑珠、陳淑錦、洪順發、呂
    月櫻、高素香、顏良石玉、宋桂蘭、許煌昌及孫毓瑛等人，
    均因鄭建明佯稱亨達公司為合法公司且保證獲利云云，而陷
    於錯誤，陸續將款項匯入由鄭建明指定之美國米蘭銀行及香
    港匯豐銀行帳戶名稱為「HANTECINVESTMENT（OVERSEA）LIM
    ITED」之帳戶內（除陳忠偉、孫毓瑛為美金2 萬元外，其餘
    均為美金1 萬元），共計匯款美金16萬元至上開帳戶。嗣經
    陳忠偉、高啟棟、劉彩良、余家銘、孫毓瑛認上開投資款項
    並無鄭建明所保證之獲利，經詢問鄭建明後始知上開款項已
    遭亨達公司虧空，且查知亨達公司並非合法公司，遂向鄭建
    明催討返還投資款項，鄭建明則分別交付本票及支票予陳忠
    偉、高啟棟、劉彩良、余家銘、孫毓瑛等人，用以拖延返還
    上開投資款項，惟票據屆期均未獲兌現，渠等始知受騙。
二、案經孫毓瑛訴由臺灣臺北地方法院檢察署呈轉臺灣高等法院
    檢察署檢察長令轉臺灣士林地方法院檢察署偵辦，嗣由陳忠
    偉、高啟棟、劉彩良、余家銘訴請臺灣士林地方法院檢察署
    追訴，復均由臺灣士林地方法院檢察署再呈轉臺灣高等法院
    檢察署檢察長令轉臺灣板橋地方法院檢察署檢察官偵查起訴
    。
    理  由
一、按本件被告鄭建明所犯為死刑、無期徒刑、最輕本刑為3 年
    以上有期徒刑以外之罪，其於準備程序進行中先就被訴事實
    為有罪之陳述，經告知簡式審判程序之旨，並聽取公訴人、
    被告之意見後，本院合議庭認宜由受命法官獨任進行簡式審
    判程序，爰依刑事訴訟法第273條之1第1 項規定，裁定進行
    簡式審判程序，合先敘明。
二、上開犯罪事實，業據被告於檢察官訊問時、本院準備程序及
    審理時均坦承不諱（見臺灣板橋地方法院檢察署90年度偵字
    第8084號卷第10頁至第11頁背面，臺灣士林地方法院檢察署
    90年度偵緝字第201號卷第29頁背面至第31頁，本院100年度
    金訴緝字第2號卷第63頁至第64頁、第135頁至第138 頁），
    核與證人陳忠偉、余家銘、高啟棟、劉彩良、孫毓瑛於檢察
    官訊問時證述情節相符（臺灣板橋地方法院檢察署90年度偵
    字第8084號卷第8頁至第9頁背面，臺灣士林地方法院檢察署
    89年度偵緝字第356號卷第23頁至第24頁、87年度偵字第116
    33號卷第13頁至第13頁背面），並有臺灣銀行匯出匯款折算
    水單影本4份、上海商業儲蓄銀行匯出匯款證明書影本1份、
    第一商業銀行匯出匯款賣匯水單及匯出匯款申請書影本各 1
    份、彰化商業銀行外匯收支或交易申請書（結購外匯專用）
    影本1份、現貨買賣合約書影本3份、現貨（非期貨）投資買
    賣風險說明書影本1份、全權委託暨概括授權書影本1份、本
    票影本6紙、支票及退票理由單影本各1紙、亨達公司收據影
    本2紙、客戶交易明細表影本3紙等件在卷可稽（見臺灣士林
    地方法院檢察署87年度偵字第822 號卷第11頁至第42頁、87
    年度偵字第11633 號卷第11頁、第12頁、第16頁、第25頁、
    第26頁背面、第28頁、第29頁，臺灣臺北地方法院檢察署86
    年度偵字第21378號卷第7頁），堪認被告前開所為任意性自
    白應為事實，足以採信。從而，本件事證已臻明確，被告犯
    行堪予認定，應依法論科。
三、新舊法比較：被告行為後，刑法業於94年2月2日修正公布，
    於95年7月1日施行，且按行為後法律有變更者，適用行為時
    之法律，但行為後之法律有利於行為人者，適用最有利於行
    為人之法律，刑法第2條第1項訂有明文。此條規定乃與刑法
    第1 條罪刑法定主義契合，而貫徹法律禁止溯及既往原則，
    係規範行為後法律變更所生新舊法律比較適用之準據法，是
    刑法第2條本身雖經修正，但刑法第2條既屬適用法律之準據
    法，本身尚無比較新舊法之問題，應一律適用裁判時之現行
    刑法第2 條規定，以決定適用之刑罰法律，先予敘明。又以
    本次刑法修正之比較新舊法，應就罪刑有關之共犯、未遂犯
    、想像競合犯、牽連犯、連續犯、結合犯，以及累犯加重、
    自首減輕暨其他法定加減原因與加減例等一切情形，綜其全
    部罪刑之結果而為比較，最高法院95年5月23著有95年度第8
    次刑庭會議決議可資參照。經查：
(一)、被告行為後修正公布之刑法，刪除第340 條常業詐欺罪之規
    定。刑法修正後，因常業犯已經刪除，應將被告原屬常業犯
    之多次詐欺取財犯行分論併罰，合併計算其法定最高本刑的
    結果，較原常業犯之法定刑為重，依刑法第2條第1項之規定
    比較結果，適用被告行為時即修正前刑法第340 條常業詐欺
    罪規定論罪，對被告較為有利。
(二)、修正前刑法第340條之常業詐欺取財罪，法定刑得併科銀元5
    萬元以下罰金，依修正後刑法施行法增訂第1條之1：「中華
    民國年1月7日刑法修正施行後，刑法分則編所定罰金之貨幣
    單位為新臺幣。94年1月7日刑法修正時，刑法分則編未修正
    之條文定有罰金者，自94年1月7日刑法修正施行後，就其所
    定數額提高為30倍。但72年6月26日至94年1月7 日新增或修
    正之條文，就其所定數額提高為3倍」及刑法第33條第5款修
    正為：「主刑之種類如下：5、罰金：新臺幣1,000元以上，
    以百元計算之」等規定觀之，依修正後之規定，修正前刑法
    第340 條常業詐欺取財罪所得併科之罰金刑，最高為新臺幣
    15萬元、最低為新臺幣1,000 元，然依被告行為時即修正前
    刑法第33條第5款規定之罰金最低額1元計算，該罪之罰金刑
    ，最高為銀元5萬元，最低額為銀元1元，換算為新臺幣，最
    高額雖與新法同為新臺幣15萬元，然最低額僅為新臺幣3 元
    。比較新、舊法結果，應以行為時即修正前刑法第33條第 5
    款規定較有利於被告。
(三)、修正前刑法第55條後段：「犯一罪而其方法或結果之行為犯
    他罪名者，從一重處斷。」即刑法上所謂「牽連犯」之規定
    ，惟被告行為後上開法條亦已刪除。該項刪除雖非犯罪構成
    要件之變更，但已影響行為人刑罰之法律效果，自屬法律有
    所變更，而有比較新舊法之必要。被告所犯之違反期貨交易
    法及刑法常業詐欺取財罪（或詐欺取財罪）二罪，若依舊法
    規定，僅依牽連犯規定以一罪論；若依新法，則須分論併罰
    。經比較新、舊法之結果，應以被告行為時即修正前刑法第
    55條規定較有利於被告。
(四)、修正後刑法第28條關於成立共同正犯之標準，將原來共同正
    犯之共同「實施」犯罪，改為共同「實行」犯罪，剔除完全
    未參與犯罪相關行為「實行」之「陰謀共同正犯」及「預備
    共同正犯」，是修正後共同正犯之可罰性要件之範圍業已限
    縮，乃屬行為可罰性要件之變更，自應比較新舊法。惟不論
    適用修正前後之刑法第28條規定，本件被告均應成立共同正
    犯，故修正後之刑法並非較有利於被告，即應依修正後刑法
    第2條第1項前段規定，適用修正前刑法第28條之規定。
(五)、綜合以上新舊法比較適用之結果，應以修正前之刑法規定對
    本案被告較為有利，故本案應一體適用修正前之刑法規定論
    罪科刑。
四、論罪科刑：
(一)、按期貨交易法就何謂「期貨經理事業」、「期貨顧問事業」
    、「其他期貨服務事業」，雖無定義，惟依期貨交易法第87
    條相關規定，所謂「期貨經理事業」，應指接受特定人委託
    代特定人全權操作期貨交易，或得向非特定人募集資金，從
    事期貨交易；而所謂之「期貨顧問事業」，因期貨交易法並
    無有關規定，故從其立法理由觀之，其業務範圍應包括對期
    貨交易提供相關資訊、研究意見、發行有關交易之出版品、
    舉辦相關講習等諮詢，及接受客戶特別授權或概括授權，代
    理客戶從事期貨交易或經營管理客戶之期貨交易。至於所謂
    「其他期貨服務事業」，依立法理由所載，係指期貨資訊提
    供者。經查：本件被告所經營之亨達公司分支機構係提供場
    所、電話等設備，並提供客戶外幣商品行情資訊及市場分析
    等資訊之服務，客戶利用上開鄭建明提供之設備及服務後，
    可直接下單或授權委託亨達公司全權代為操作買賣，是被告
    所經營者，應係「期貨經理事業」、「期貨顧問事業」。次
    按刑法上所謂常業犯，指反覆以同種類行為為目的之社會活
    動之職業性犯罪而言，至於犯罪所得之多寡，是否恃此犯罪
    為唯一之謀生職業，則非所問，縱令兼有其他職業，仍無礙
    於該常業犯罪之成立，最高法院85年度臺上字第510 號判例
    參照。查被告藉經營期貨經理、顧問事業為手段，對前來公
    司求職者及其等所招攬之客戶施以詐術，誘使其等陷於錯誤
    ，而投資外匯保證金交易，將財物匯入其指定之帳戶，目的
    係在詐取投資人之金錢，依其實施犯罪之手段、時間、次數
    及被害人人數所示，顯屬反覆以同種類行為為目的之社會活
    動之職業性犯罪，自屬常業犯無疑。
(二)、核被告所為，係犯期貨交易法第112條第5款之非法經營期貨
    經理事業、期貨顧問事業罪，及刑法第340 條之常業詐欺罪
    。又被告基於經營同一事業之目的，在同一時期內多次或反
    覆經營上述事業之行為，應僅成立單純一罪；且不論被告未
    經許可擅自經營其中期貨交易法第112條第5款所列1種或2種
    以上期貨服務事業者，其結果僅侵害一個社會法益，而觸犯
    同一罪名，不能論以想像競合犯（最高法院91年度臺上字第
    7241號、94年度臺上字第494 號判決要旨參照），併此敘明
    。又檢察官起訴書固認被告上開所為，另違反期貨交易法第
    56條第1項規定，應依同法第112條第3 款規定處斷云云。惟
    按經營或「仲介」客戶進行外幣保證金交易，其法律評價則
    應視個案情節，分別予以認定，若涉及為客戶從事期貨交易
    之居間業務（如受託買賣等），係屬未經許可經營期貨經紀
    商之業務，除金融機構依期貨交易法第3 條第2 項豁免外，
    屬違反同法第56條第1 項「非期貨商，不得經營期貨交易業
    務」之規定，應依同法第112條第3款「違反非期貨商，不得
    經營期貨交易業務」之規定處罰（最高法院96年度臺上字第
    951 號判決可資參照）。查本件被告既非居於期貨商之地位
    為客戶從事居間撮合業務，而係向客戶收取佣金之手續費方
    式，由客戶自行決定下單或受客戶授權操作外幣保證金交易
    ，顯非屬期貨交易法第56條第1 項情形，檢察官起訴書認被
    告係違反期貨交易法第56條第1 項關於非期貨商經營期貨交
    易業務之情形，應依同法第112條第3款規定處罰，容有誤解
    ，併此敘明。又被告與該自稱亨達公司經理之人，就上開犯
    行有犯意聯絡及行為分擔，為共同正犯。被告所犯上開非法
    經營期貨經理事業、期貨顧問事業及常業詐欺二罪之間，有
    方法目的之牽連關係，為牽連犯，依修正前刑法第55條後段
    規定，應從一較重之常業詐欺罪處斷。
(三)、爰審酌被告私自招攬客戶，提供外匯資訊，代客操作外匯保
    證金交易並收取佣金，違反國家金融控管政策，又其佯稱亨
    達公司係合法公司且保證被害人獲利云云，致使所招攬之業
    務員及客戶匯款至其指定之帳戶，致渠等投資款項均化為烏
    有，對金融期貨交易市場秩序亦造成一定影響，應予非難，
    惟其犯罪時間非長，於本院審理時復能坦承犯行，並願賠償
    被害人陳忠偉、高啟棟、劉彩良、余家銘、孫毓瑛所受損害
    而與其等達成民事和解，有調解筆錄2 份在卷可佐（見本院
    100年度金訴緝字第2號卷第107頁至第108頁、第130 頁至第
    131 頁），併參酌其素行狀況、智識程度、犯罪手段及所得
    款項等一切情狀，量處如主文所示之刑，以資懲儆。
(四)、末按刑法第74條雖於94年2月2日修正公布，並自95年7月1日
    施行，然有關緩刑之宣告，因非行為可罰性之法律規範變更
    問題，而應適用裁判時之法，不生新舊法比較之問題（最高
    法院95年度第8 次刑事庭會議決議參照），故犯罪在本次刑
    法修正施行前，新法施行後為裁判者，緩刑之宣告，應適用
    新法第74條之規定。查被告未曾因故意犯罪受有期徒刑以上
    刑之宣告，其因一時失慮，致犯本案犯行，犯後坦承犯行，
    尚有悔意，且犯罪後於本院審理中與被害人陳忠偉、高啟棟
    、劉彩良、孫毓英、余家銘達成和解，堪認深具悔意。是被
    告經此偵、審程序，應足促其警惕，信無再犯之虞，本院因
    認上開宣告之刑，以暫不執行為適當，爰併予宣告緩刑5 年
    ，以啟自新。然為期被告日後仍能依其於本院調解程序中之
    承諾，按月給付被害人賠償金，本院併依刑法第74條第2 項
    第3 款規定諭知被告應履行如附表所示之事項。若被告未依
    約履行，情節重大者，得依法撤銷緩刑之宣告，附此敘明。
五、又被告之犯行雖在96年4月24日之前，惟其業於91年7月19日
    經本院通緝在案，迄至100年8月7 日始經緝獲，依中華民國
    96年罪犯減刑條例第5 條之規定，仍不得減刑，附此敘明。
六、公訴意旨另以：被告鄭建明偽以不實之下單對帳單，向客戶
    訛稱渠等下單買賣之期貨均已虧空，訛詐客戶所匯上開款項
    ，因認被告此部分所為，另係犯刑法第216條、第215條之行
    使業務上登載不實罪嫌云云。惟按刑事訴訟法第156條第2項
    規定，被告或共犯之自白，不得作為有罪判決之唯一證據，
    仍應調查其他必要之證據，以察其是否與事實相符。其立法
    意旨乃在防範被告或共犯自白之虛擬致與真實不符，故對自
    白在證據上之價值加以限制，明定須藉補強證據以擔保其真
    實性。故就刑事訴訟法第156條第2項之立法意旨觀之，共犯
    之自白或其他不利於己之陳述，固得作為認定被告犯罪之證
    據，但不得作為有罪判決之唯一證據，仍應調查其他必要之
    證據，以察其是否與事實相符，亦即仍須有補強證據以擔保
    該共犯自白之真實性，始得採為斷罪之依據，並非絕對可由
    法院自由判斷該共犯之自白或不利於己之陳述之證明力。又
    所謂補強證據，則指除該自白或不利於己之陳述本身之外，
    其他足以證明自白之犯罪事實確具有相當程度真實性之證據
    而言，雖所補強者，非以事實之全部為必要，但亦須因補強
    證據與自白之相互利用，足使犯罪事實獲得確信者，始足當
    之。而前開所謂共犯，包括任意共犯及必要共犯，含對向犯
    罪之共犯（最高法院100 年度臺上字第5128號判決參照）。
    經查：被告於本院審理中固坦承被訴此部分行使業務上登載
    不實罪嫌，然僅憑卷附下單對帳單影本3 紙（見臺灣士林地
    方法院檢察署87年度偵字第822 號卷第22頁、第23頁、第35
    頁），顯無從證明上開對帳單之實質內容係屬虛偽不實；再
    者，被告於本院審理時供稱：上開對帳單係亨達總公司給伊
    之買賣貨幣價位表，亦係下單之單據，上面的數字都是銀行
    當天的報價價位等語（見本院100年度金訴緝第2 號卷第137
    頁、第137 頁背面），足見被告並不知悉上開下單對帳單內
    容係屬虛偽，是被告被訴此部分罪嫌，既查無其他足以證明
    其於本院審理時自白之犯罪事實確具有相當程度真實性之證
    據，自難認被告此部分所為，構成行使業務上登載不實文書
    之犯行。從而，此部分本應為被告無罪之諭知，然因公訴意
    旨認此部分與前開論罪科刑部分，有牽連犯之裁判上一罪關
    係，爰不另為無罪判決之諭知。
據上論斷，應依刑事訴訟法第273條之1第1 項、第299條第1項前
段，期貨交易法第112條第5款，刑法第2條第1項前段、第11條前
段、第74條條第1項第1款、第2項第3 款，修正前刑法第340條、
第28條、第55條後段，刑法施行法第1條之1，判決如主文。
本案經檢察官褚仁傑到庭執行職務。
中    華    民    國   100     年    12    月    19   日
            刑事第二十一庭     法  官  林維斌
上列正本證明與原本無異。
如不服本判決，應於判決送達後10日內敘明上訴理由，向本院提
出上訴狀 (應附繕本) ，上訴於臺灣高等法院。其未敘述上訴理
由者，應於上訴期間屆滿後20日內向本院補提理由書「切勿逕送
上級法院」。
                               書記官  黃炎煌
中    華    民    國   100    年    12    月    23    日
附表：
一、被告應給付陳忠偉新臺幣165萬元，給付方法：於民國100年
    10月5日當場給付陳忠偉新臺幣30萬元，其餘新臺幣135萬元
    ，於100年12月底前給付新臺幣10萬元，並自100年12月起，
    於每月10日前給付新臺幣2 萬元，至全部清償完畢為止，如
    一期未按時履行，視為全部到期。分期給付金額均匯入陳忠
    偉提供之玉山銀行埔墘分行帳戶：0000-000000000號。
二、被告應給付孫毓瑛新臺幣100萬元，給付方法：於民國100年
    10月5 日當場給付孫毓瑛新臺幣20萬元，其餘新臺幣80萬元
    ，自100年12月起，於每月10日前給付新臺幣2萬元，至全部
    清償完畢為止，如一期未按時履行，視為全部到期。分期給
    付金額均匯入孫毓瑛提供之永豐銀行士林分行帳戶：000-00
    000000000號。
三、被告應給付劉彩良新臺幣60萬元，給付方法：於民國100 年
    11月28日當場給付劉彩良新臺幣10萬元，其餘新臺幣50萬元
    ，自101年1月10日起，於每月10日前給付新臺幣1 萬元，至
    全部清償完畢為止，如一期未按時履行，視為全部到期。分
    期給付金額均匯入劉彩良提供之合作金庫銀行永和分行帳戶
    ：000-000000000號。
四、被告應給付高啟棟新臺幣87萬元，給付方法：於民國100 年
    11月28日當場給付高啟棟新臺幣10萬元，其餘新臺幣77萬元
    ，自101年1月10日起，於每月10日前給付新臺幣1 萬元，至
    全部清償完畢為止，如一期未按時履行，視為全部到期。分
    期給付金額均匯入高啟棟提供之中華郵政臺北民郵局帳戶：
    0000000-0000000號。
五、被告應給付余家銘新臺幣15元，給付方法：於100 年12月30
    日前一次以現金給付。
附錄本判決論罪法條：
修正前刑法第340條：
以犯第339 條之罪為常業者，處1 年以上7 年以下有期徒刑，得
併科5萬元以下罰金。
期貨交易法第112條第5款
有下列情事之一者，處7年以下有期徒刑，得併科新臺幣300萬元
以下罰金：
五、未經許可，擅自經營期貨信託事業、期貨經理事業、期貨顧
    問事業或其他期貨服務事業者。